Inventaris van het archief van de Inspecteur(-Generaal) van de Geneeskundige Dienst der Land- en Zeemacht en daarbij gedeponeerde archieven, 1814-1940 (1950)
Nationaal Archief, Den Haag
Hoewel de Inspecteur-Generaal reeds vanaf februari 1815 kompetent was voor de Geneeskundige Diensten van Land- en Zeemacht, treft men in de regelgeving tot in 1819 zijn titel slechts aangeduid als Inspecteur-Generaal of Inspecteur-Generaal van de Geneeskundige Dienst. Vermoedelijk is de volledige vermelding in het hier aangehaalde KB het resultaat van een geleidelijke ontwikkeling in het spraakgebruik.
). Het ministerie van Oorlog kreeg opdracht om zo spoedig mogelijk een reglement voor de Geneeskundige Dienst [voor de Landmacht] op te stellen.
Dat reglement werd, samen met een reglement op de administratie der garnizoensinfirmerieën, bekend gemaakt bij ministeriële circulaire van 9 februari 1821 nr. 41
RM 1821 I p. 147 en p. VI/VII. Beide reglementen zijn gedateerd 1 februari 1821, maar een besluit tot vaststelling is niet aangetroffen. Zie ARA-2 Oorlog inv.nr. 14561.
. Het Reglement op de Geneeskundige Dienst bepaalde dat het bestuur van die dienst konform het KB van 20 maart 1817 Litt. N3 nr. 74 werd uitgeoefend door het departement van Oorlog
De funktie van Intendant-generaal van de Administratie van Oorlog, waarover het KB van 1817 nog repte, was inmiddels al geruime tijd opgeheven.
, geassisteerd door de IGGDLZ. Het regelde de plichten, taken, onderlinge verhoudingen en ook de rapportages van het geneeskundige personeel van de Landmacht, waarbij met name aan het onderwerp "keuringen" ruime aandacht werd besteed. Daartoe refereerde het nog aan het keuringsreglement van 1817, hoewel bij KB van 15 januari 1821 nr. 59 reeds een vervangend keuringsvoorschrift was vastgesteld
RM 1821 I p. 17. Bij KB van 16 februari 1836 nr. 78 (RM 1836 p. 24) werd het reglement van 1821 opnieuw vervangen.
. Ook de funktie van het Rijks Magazijn van Geneesmiddelen werd omschreven, nadat al bij KB van 10 mei 1820 nr. 27
ARA-2 Staatssecretarie inv.nr. 991.
de formatie daarvan opnieuw was vastgesteld. Het Reglement op de administratie der garnizoensinfirmerieën regelde het bestaan, inrichting en werkwijze van deze instituten, in plaatsen waar geen hospitalen of ziekenzalen maar wel troepen waren. T.a.v. de hospitalen en ziekenzalen bleef de regelgeving van 1817 en 1819 intakt.
1.2 Inspecteur(-Generaal) van de Geneeskundige Dienst der Land- (en Zee)macht, 1822-1852
Bij KB van 30 maart 1822 nr. 93
RM 1822 I p. 161.
werden de grote Rijkshospitalen te Leiden en Leuven ingaande 1 juli 1822 opgeheven, evenals de twee Inspecteursfunkties aan het hoofd erven. De IGGDLZ gaf nu rechtstreeks leiding aan de dienst. Eén nieuw groot Rijkshospitaal te Utrecht werd voorzien, te vestigen in het gebouw van de garnizoensziekenzaal aldaar. Het hospitaal zou de bestemming en formatie hebben die in 1819 resp. 1817 waren bepaald voor de twee nu opgeheven hospitalen. Het aantal officieren van gezondheid en apothekers van de geneeskundige dienst werd opnieuw gereduceerd
Als een soort "afvloeiingsregeling" werden bij KB van 23 november 1823 nr. 96 (RM 1823 II p. 177) de regels verruimd volgens welke officieren van gezondheid, die na twintig of meer dienstjaren gepensioneerd of eervol ontslagen werden, zonder nader examen civiel konden praktiseren. Verdere verruiming vond plaats bij KB van 25 juni 1840 nr. 88 (RM 1840 p. 46), ongetwijfeld een voorbode van de bezuinigingen vanaf 1840.
.
Tot 1831 bleef de formatie van de geneeskundige dienst der Landmacht nagenoeg ongewijzigd
Ondergeschikte veranderingen vonden plaats bij KBs van: 13 september 1822 nr. 19 (RM 1822 II. p. 43), 28 december 1824 nr. 77 (RM 1824 p. 300), 27 november 1827 nr. 159 (RM 1828 I p. 78 en bijlage daarbij, p. 20-25). Bij KB van 25 mei 1826 nr. 128 (RM 1826 I p. 110) werden aan officieren van gezondheid bij de Landmacht militaire rangen toegekend: de Inspecteur-Generaal werd gelijkgesteld met een generaal-majoor, eerste officieren van gezondheid met majoors, officieren en apothekers 1e klasse met kapiteins, die van de 2e klasse met 1e luitenants, en die van de 3e klasse met 2e luitenants.
. Bij KBs van 9 maart 1831 nr. 16, 10 mei 1831 nr. 14 en 18 augustus 1831 nr. 34
RM 1831 I p. 217, II p. 165, III p. 28.
werd het geneeskundige personeel "tijdelijk" vermeerderd wegens de omstandigheden van de Belgische opstand. Bij ministeriële circulaire van 8 augustus 1831 nr. 5
RM 1831 II p. 297.
werd vastgelegd dat ook deze tijdelijke officieren van gezondheid, en alle adjunkt-paarden-artsen, op de gewone wijze in de officiersstamboeken bij de korpsen dienden te worden ingeschreven. Eerder, bij KB van 23 januari 1831 nr. 21, was besloten tot de oprichting van een compagnie hospitaalsoldaten "op voet van oorlog"
RM 1831 I. p. 97. Een formeel opheffingsbesluit is niet aangetroffen, hoewel aannemelijk is dat de compagnie, uiterlijk bij de legerredukties van 1840/41, is opgeheven. Zie ook: H.J. van Geelen, Van Hospitaalsoldaten tot Geneeskundige Troepen, z.pl. [1969], p. 9 e.v.
.
Inmiddels was bij KB van 1 oktober 1822 nr. 80
RM 1822 II p. 47 en ARA-2 Staatssecretarie inv.nr. 1511.
de organisatie en formatie van 's Rijks Magazijn van Geneesmiddelen weer herzien. Het onmiddellijk toezicht over het Magazijn werd opgedragen aan de eerste officier van gezondheid bij het bureau van de IGGDLZ, terwijl de financiële verantwoording werd opgedragen aan de eerste klerk verbonden bij dat bureau. De ontvangst, uitgifte en verantwoording van geneesmiddelen en andere artikelen zou door één van de twee apothekers worden verricht, terwijl de andere belast zou zijn met de werkzaamheden in het Laboratorium.
Bij KB van 5 november 1823 nr. 125
RM 1823 II p. 166.
werd vervolgens een voorziening getroffen voor de opleiding van militaire paarden-artsen door het scheppen van vier, naderhand zes
KB van 10 september 1828 nr. 104, RM 1828 II p. 86.
, opleidingsplaatsen aan de in Utrecht reeds bestaande Rijks Veeartsenijschool. Het KB regelde toelating, studieduur en dienstverplichting van de leerlingen, en opende de mogelijkheid voor officieren van gezondheid en leerlingen studerend bij het Rijkshospitaal te Utrecht [in de humane geneeskunde dus] tot het volgen van veterinair nevenonderwijs. Bij rondschrijven van 22 mei 1824 nr. 11
RM 1824 p. 83.
van de minister van Oorlog werd zijn "Instructie ter regelmatige waarneming van den dienst der paarden-artsen (..)" bekendgemaakt, de veterinaire pendant van het Reglement op de Geneeskundige Dienst van 1821. Konform het KB van 20 maart 1817 litt. N3 nr. 74 werden paardenartsen gerekend tot de geneeskundige dienst van de armee en stonden zij onder toezicht van de IGGDLZ. 's Rijks Magazijn van Geneesmiddelen werd aangewezen voor de bevoorrading met veterinaire medicijnen en gereedschappen.
In het tijdvak 1822-1841 moest het ministerie verschillende malen ingrijpen ter voorkoming van misstanden. Het KB van 26 juni 1825 nr. 120
RM 1825 I p. 249.
trof voorzieningen waardoor de uitstroom naar de civiele praktijk van militair geneeskundigen die op Rijkskosten waren gepromoveerd, kon worden tegengegaan. Bij ministeriële beschikking van 8 september 1826 nr. 31
RM 1826 II p. 57.
werd, verwijzend naar het KB van 20 maart 1817 litt. O3, nader omschreven voor wie het privilege van vrije geneeskundige verzorging gold. Bij KB van 10 maart 1827 nr. 146
RM 1827 p. 118.
werd paal en perk gesteld aan het willekeurig ontslag nemen door leerlingen bij het groot Rijks Hospitaal te Utrecht.
Bij KB van 5 maart 1841 nr. 90 werd, ingaande 1 april 1841, de omvang van de geneeskundige dienst van de Landmacht opnieuw vastgesteld. Behalve in het aantal werd ook krachtig in de bezoldiging van officieren van gezondheid gesnoeid
RM 1841 I p. 169. Bij KB van 27 oktober 1843 nr. 15 (RM 1843 p. 281 en Algemeen Rijksarchief, Tweede Afdeling, archief van het Kabinet des Konings 1841-1897, kodenummer toegang 2.02.04 (voortaan: ARA-2 Kabinet des Konings/der Koningin) inv.nr. 192) werd een verdere reduktie verordonneerd.
. De uitoefening van civiele praktijk door aktief dienende militaire geneeskundigen werd opnieuw verboden, behoudens bij consultatie door een civiele arts
Een soortgelijk verbod voor militaire paardenartsen werd ingesteld bij KB 21 september 1841 nr. 85 (ARA-2 Kabinet des Konings inv.nr. 58).
. Nieuw was de funktie Inspecteur van de Geneeskundige Dienst der Landmacht (IGDL), waarvan het bestaan eenvoudig werd gekonstateerd. Vervolgens werd bij KB van 5 maart 1841 nr. 91
ARA-2 Kabinet des Konings inv.nr. 16.
aan de hoogleraar Bernard wegens gevorderde leeftijd eervol ontslag verleend als IGGDLZ. Tegelijk werd tot IGDL benoemd dr. P.L. Beckers, die tevens de werkzaamheden van IGGDLZ zou waarnemen zolang in die vakature niet zou zijn voorzien. Pas bij KB van 6 december 1845 nr. 3
ARA-2 Kabinet des Konings inv.nr. 327.
werd Beckers benoemd tot IGGDLZ. Bij KB van 7 juni 1841 nr. 11
RM 1841 I p. 322.
, was onderwijl de organisatie van het departement van Oorlog opnieuw geregeld. In de afdeling Administratie werd het 3e bureau gevormd, o.m. belast met de "administratie van de geneeskundige dienst en der hospitaals etablissementen". Daarnaast zou door het departement worden voorzien in het verstrekken van officieren en beambten voor het bureau van de IGGDLZ, waartoe werden bestemd: 3 1e luitenants, 1 schrijver 1e klasse, 1 der 2e klasse en 1 der 3e klasse. Bij successieve reorganisaties van het departement blijkt steeds weer dat het bureau van de wnd. IGGDLZ (dus de IGDL) deel uitmaakte van de organisatie van het departement, zij het soms met wijziging van de samenstelling
KBs van: 3 november 1843 nr. 14 in: ARA-2 Kabinet des Konings inv.nr. 193; 22 augustus 1849 nr. 86 in: idem inv.nr. 570; 24 mei 1850 nr. 38 in: idem inv.nr. 614; 28 juli 1850 nr. 46, in: idem inv.nr. 625; 23 juni 1851 nr. 73 in: idem inv.nr. 678. Bij KB van 27 november 1877 nr. 1 (RM 1877 II p. 250 e.v.) werd o.m. bepaald dat de IGDL tevens chef van de departementsafdeling Geneeskundige Dienst zou zijn. Deze departementale organisatie werd bij KB van 10 maart 1880 nr. 15 (RM 1880 II p. 91) weer ongedaan gemaakt, waarbij enige aanwijzing dat het bureau der IGDL nog gehuisvest zou zijn binnen het departement, ontbreekt. Of die inwoning tussen 1851 en 1877 à 1880 steeds is gehandhaafd, kan niet met zekerheid worden vastgesteld.
.
Het KB van 1 december 1841 nr. 80
RM 1841 II p. 259.
verstrekte een nieuw reglement voor toelating tot de Rijkskweekschool voor militaire geneeskundigen, waarin ook de bevorderingsregels voor officieren van gezondheid, apothekers en paardenartsen werden neergelegd. Aan het eind van de vierjarige kweekschool stond een vergelijkend examen, dat de weg opende naar voordracht tot officier van gezondheid der 3e klasse, hetzij bij de Landmacht, hetzij bij de Zeemacht, hetzij bij de overzeese bezittingen. Bevordering van geneeskundigen naar een hogere klasse geschiedde opnieuw na een met goed gevolg afgelegd vergelijkend examen. Bij KB van 10 november 1843 nr. 48
RM 1843 p. 296.
werd het militaire hospitaalwezen gereorganiseerd. Het grote Rijkshospitaal te Utrecht en de bestaande garnizoensinfirmerieën werden gehandhaafd, maar van de garnizoenshospitalen bleven er zeven over, terwijl de overigen, èn alle ziekenzalen, omgevormd werden tot infirmerieën. Omschreven werden de categorieën personeel, die voor verpleging in de hospitalen in aanmerking kwamen, mèt de kosten die hun daarvoor in rekening werden gebracht. Verpleging in de hospitalen van gedetineerde militairen terecht staande voor krijgsraden vond plaats op kosten van het departement van Justitie
Zie ook p. 24 en noten 89 en 90.
. Het toezicht werd uitgeoefend door de militaire intendanten, waardoor de onderbrenging van het hospitaalwezen onder de militaire administratie werd bestendigd. In plaatsen zonder militaire ziekeninrichting zouden zieke militairen verpleegd worden in burgerlijke etablissementen.
In de jaren-1840 lijkt vervolgens afbrokkeling van het ressort van de IGGDLZ op gang te komen. Of de waarneming van die funktie door de IGDL daarbij van invloed is geweest, is niet duidelijk. Bij KBs van 27 april 1844 nr. 99 en 12 januari 1845 nr. 60
ARA-2 Kabinet des Konings inv.nrs. 228 en 271.
werden overeenkomstige regelingen getroffen voor de toelating tot de Rijkskweekschool voor militaire geneeskundigen van leerlingen bestemd voor resp. de Marine en het leger in Oost-Indië, waarin nog bepaald werd dat de voordrachten door de IGGDLZ zouden worden gedaan
Voor West-Indië werd zo'n reglement pas bij KB van 2 januari 1852 nr. 15 vastgesteld; ARA-2 Kabinet des Konings inv.nr. 711.
. Bij beschikking van de minister van Koloniën van 14 januari 1846 Litt. C nr. 29 (RM 1846 p. 47) werd echter een reglement vastgesteld voor de toelating van leerling-militaire apothekers voor Oost-Indië tot de opleiding bij de hoogleraar in de wis- en natuurkunde te Utrecht G.J. Mulder, waaraan de IGGDLZ in het geheel niet meer te pas kwam. En bij KB van 8 december 1848 nr. 103
RM 1848 p. 147.
werd vastgesteld het reglement voor de militaire geneeskundige dienst in Nederlands-Indië, op voordracht van de minister van Koloniën en zonder dat van enige bemoeienis van het ministerie van Oorlog blijkt. Art. 18 bepaalde slechts, dat correspondentie van de "Chef over de geneeskundige dienst" in Indië met de IGGDLZ uitsluitend kon handelen over onderwerpen van wetenschappelijke aard, en gevoerd zou worden door tussenkomst van het ministerie van Koloniën.
De opheffing van de post van IGGDLZ volgde begin jaren 1850. Bij KB van 8 november 1850 nr. 63
Het KB zelf ontbreekt, maar uit de agenda (ARA-2 Kabinet des Konings inv.nr. 3560) kan de inhoud en signatuur worden afgeleid.
werd de IGGDLZ Beckers gepensioneerd en bij KB van 31 januari 1851 nr. 10
ARA-2 Kabinet des Konings inv.nr. 653.
werd bepaald dat de werkzaamheden van de IGGDLZ, zolang daarover niet nader was beschikt, waargenomen zouden worden door de IGDL. Met de werkzaamheden van IGDL werd belast -- zonder in de funktie benoemd te worden -- L.P.I. Snabilié. Uit de voordracht van de minister van Oorlog valt te lezen dat de funktie van IGGDLZ op de nominatie stond om te worden wegbezuinigd. Bij KB van 26 september 1851 nr. 60
RM 1851 p. 191.
werd dan ook, in het kader van een reorganisatie van de Geneeskundige Dienst van de Landmacht, de leiding en het bestuur van de Geneeskundige Dienst van de Land-en Zeemacht toegedacht aan een Inspecteur (IGDLZ), ter vervanging van de vroegere (en duurdere) Inspecteur-Generaal (IGGDLZ). Het traktement van deze IGDLZ zou voor 4/5 door het departement van Oorlog, en voor 1/5 door dat van Marine worden bekostigd. Lang duurde deze inrichting niet. Bij KB's van 30 november 1852 nrs. 101-104
ARA-2 Kabinet des Konings inv.nr. 766.
werd, op voordracht van het ministerie van Marine, een einde gemaakt aan de Zeemacht-bemoeienis van de IGDLZ Snabilié en de funktie van Inspecteur van de Geneeskundige Dienst der Zeemacht (IGDZ) ingesteld, waarin benoemd werd G.F. Pop. Vermoedelijk omdat het toezicht op de Rijkskweekschool voor militaire geneeskundigen en 's Rijks Magazijn van Geneesmiddelen opgedragen bleef aan de IGDL, werd bij KB van 11 februari 1853 nr. 49 bepaald dat diens traktement voor 1/10 door het departement van Marine zou worden gedragen. Tenslotte werd bij KB van dezelfde datum nr. 50 Snabilié formeel benoemd tot IGDL
ARA-2 Kabinet des Konings inv.nr. 779. De konstruktie dat het ministerie van Marine bijdroeg aan het traktement van de IGDL kwam pas te vervallen bij KB van 19 februari 1879 nr. 11, in: RM 1879 II p. 70. Snabilié werd bij KB van 31 december 1859 nr. 47 (ARA-2 Kabinet des Konings inv.nr. 1230) gelijkgesteld met generaal-majoor, hoewel formatief zijn funktie als IGDL met de rang van kolonel gelijkstond.
.
1.3 Inspecteur van de Geneeskundige Dienst der Landmacht 1853-1914
1.3.1 Tot 1880
De grondtrekken van de organisatie der Geneeskundige Dienst van de Landmacht bleven tot 1880 goeddeels gehandhaafd. Periodiek werd de formatie van de dienst herzien met name voor wat de omvang betreft
Men zie: KB's van: 17 februari 1860 nr. 60, in: RM 1860 p. 245; 10 november 1865 nr. 74, in: RM 1865 p. 269; 25 mei 1867 nr. 60 en 4 oktober 1867 nr. 52, in: RM 1867 p. 269 en 366; 2 januari 1869 nr. 11, in: RM 1869 p. 1; 22 januari 1875 nr. 24, in: RM 1875 II p. 6; 18 januari 1877 nr. 28, in: RM 1877 II p. 17.
. De meest opvallende beweging was de korte periode (1857-1862) van verzelfstandiging van de veterinaire dienst onder een eigen Directeur, ingevoerd bij KB van 25 december 1856 nr. 54 en ongedaan gemaakt bij dat van 13 december 1862
RM 1857 p. 2 en 1862 p. 483. Voor de verdere formatie-ontwikkeling zie KBs van: 25 mei 1867 nr. 61, in: RM 1867 p. 272; 8 maart 1876 nr. 18, in: RM 1876 I p. 550.
. Ook de formatie van 's Rijks Magazijn van Geneesmiddelen werd periodiek herzien
KBs van: 14 februari 1861 nr. 61, in: RM 1861 p. 21; 17 augustus 1863 nr. 46, in: RM 1863 p. 331; 3 mei 1873 nr. 15, in: RM 1873 p. 81; 13 november 1875 nr. 9, in: RM 1875 II p. 153; 3 juli 1877 nr. 19, in: RM 1877 II p. 115.
. Nieuw was in 1864 de instelling van een contingent van 50 miliciens-ziekenoppassers ten dienste van de militaire hospitalen. Het onderwijs aan deze oppassers stond onder toezicht van de IGDL, overigens ressorteerden zij onder de hiërarchie van de militaire administratie
KB van 13 februari 1864 nr. 54 en ministeriële beschikking van 14 maart 1864 nr. 52 I, in: RM 1864 p. 29.
. Overeenkomstig werd gehandeld bij de oprichting van, vooreerst twee, compagnieën hospitaalsoldaten bij de Infanterie, die onder toezicht van de Hoofdintendant bij de militaire administratie van het Leger werden gesteld, maar waarvan het onderwijs onder toezicht van de IGDL werd gebracht
KB van 7 april 1869 nr. 15, en ministerieel uitvoeringsbesluit van 10 mei 1869 nr. 71 I, in: RM 1869 p. 156 e.v. Zie Van Geelen, Hospitaalsoldaten.
.
Ingrijpender waren de ontwikkelingen bij de opleiding van militaire geneeskundigen. Aanvankelijk was slechts sprake van wijzigingen en vervangingen van het reglement op de toelating tot en bevordering bij 's Rijks kweekschool voor militaire geneeskundigen te Utrecht
KBs resp. koninklijk kabinetsrescript van: 30 juni 1854 nr. 43, in: RM 1854 p. 199; 4 maart 1856 nr. 85, in: RM 1856 p. 48; 24 april 1858 nr. 53, in: RM 1858 p. 53; 1 augustus 1863 nr. 56 (kabinetsrescript), in: RM 1863 p. 96; 4 september 1865 nr. 63, in: RM 1865 p. 177; 7 maart 1866 nr. 55, in: RM 1866 p. 73.
. Bij KB van 17 september 1868 nr. 5 werd de kweekschool ingaande 1 oktober 1868 verplaatst naar het garnizoenshospitaal te Amsterdam
RM 1868 p. 261. Zie ook: ministeriële beschikking van 13 november 1868 nr. 56 P, in: Dit was lettertype/tekenbreedte 2,12 - Aan.Dit was lettertype/tekenbreedte 2,12 - Uit.Let op: Instellen van tekenbreedte (12) en lettertype (1) moet handmatig.idem p. 297. Over de achtergronden van deze verplaatsing zie M.J. van Lieberg, "De academisering van de militair-geneeskundige opleiding in Nederland (1860-1880), in De Moulin (ed.) Rijkskweekschool, p. 81 e.v.
. Bij KB van 11 april 1869 nr. 17
RM 1869 p. 106. Wijzigingen bij: KB van 25 februari 1871 nr. 16, in: RM 1871 p. 68, en ministeriële aanschrijving van 24 april 1873 nr. 32 P, in: RM 1873 p. 68.
werd daarop een nieuw toelatingsvoorschrift voor de opleiding vastgesteld. Art. 1 omschreef, dat het garnizoenshospitaal te Amsterdam, in verband met het onderwijs aan het Atheneum illustre ter plaatse, bestemd was voor de opleiding tot officier van gezondheid en militair apotheker. Dezelfde examens werden voorgeschreven als intussen bij civiele medische opleidingen waren ingesteld, maar gevolgd door specifieke "militair-geneeskundige" aanvullingsexamens, af te nemen door een commissie waarvan de IGDL q.q. voorzitter was. Het valt niet moeilijk in deze vernieuwingen het effekt te zien van de wetgeving op het Geneeskundig Staatstoezicht en de regeling van de staatsexamens tot verkrijging der bevoegdheden van geneeskundige, apotheker, hulp-apotheker, leerling-apotheker en vroedvrouw
Wetten van 1 juni 1865 Sb 58-60.
. Daarbij was bepaald dat tot officieren van gezondheid of militair apotheker voortaan slechts zouden worden benoemd personen die de civiele bevoegdheden krachtens de wet hadden verkregen. Men ziet hier dus het begin van het einde van de gescheiden opleiding van militaire geneeskundigen
Zie ook literatuurverwijzing in noot 66.
. Overgangsbepalingen werden dan ook getroffen voor reeds toegelaten leerlingen van de kweekschool van militaire geneeskundigen, en voor fungerende officieren van gezondheid. Nadat bij wet van 8 juli 1874 Sb. 97 de wet van 1 juni 1865 Sb 59 gewijzigd was, volgde integrale heruitvaardiging van het "Voorschrift nopens de admissie, enz. van studenten voor de militair geneeskundige en pharmaceutische dienst hier te lande en voor de geneeskundige dienst bij de Zeemagt en in de Koloniën en Bezittingen van het Rijk in andere werelddelen" bij KB van 19 maart 1875 nr. 21
RM 1875 II p. 38.
. De lokatie van de opleidingen in het Garnizoenshospitaal te Amsterdam werden gehandhaafd vanwege het hoger onderwijs dat in Amsterdam werd gegeven. Toelating, examens en toezicht bleven ruwweg gehandhaafd op de bestaande voet. Nieuw was dat toegelaten studenten bezoldigd werden, en wel door het ministerie van Koloniën met ? 700 per jaar, door Marine met ? 600 en door Oorlog met ? 500. Bij KB van 18 januari 1877 nr. 31
RM 1877 II p. 8.
werd vervolgens wel de civiele uitoefening van de geneeskunde door (oud-)officieren van gezondheid verboden, met uitzondering van de gevallen waarin de wet van 1 juni 1865 Sb 59 reeds had voorzien.
Ook de opleiding van militaire paardenartsen aan 's Rijks veeartsenijschool te Utrecht werd enkele malen herzien, overigens zonder dat aan de grondslagen ervan werd geraakt
KB van 27 augustus 1855 nr. 32, in: RM 1855 p. 119; ministeriële beschikkingen van: 10 augustus 1865 nr. 31 P, in: RM 1865 p. 159; 27 mei 1870 nr. 48 P, in: RM 1870 p. 66; 16 juli 1875 nr. 48 P, in: RM 1875 II p. 99.
. Bij ministeriële beschikking van 11 september 1871 nr 60 P
RM 1871 p. 212.
werd het "Reglement op de regelmatige waarneming van de veterinaire dienst bij het leger" gewijzigd, om dit meer in overeenstemming te brengen met de wet van 20 juli 1870 Sb. 131 regelend het veeartsenijkundig staatstoezicht.
Bij KB van 25 maart 1862 Sb. 34 was onderwijl weer een nieuw reglement op het geneeskundig onderzoek omtrent de geschiktheid voor de krijgsdienst te land en te water vastgesteld
RM 1862 p. 95, vervangen bij KB van 3 maart 1871 Sb. 9 (RM 1871 p. 89), naderhand gewijzigd bij KBs van 10 maart 1878 Sb. 16, en 7 april 1881 Sb. 47 (in: RM 1881 I p. 507).
.
1.3.2 Vanaf 1880
Bij de wet van 2 augustus 1880 Sb. 145 tot regeling van de betrekkingen en rangen, de opleiding en bevordering van het personeel der geneeskundige dienst der Landmacht, en het uitvoerende KB van 15 augustus 1880 nr. 1, werd een geheel nieuw kader gesteld. Met name de plaats en rol van reserve-officieren van gezondheid en reserve militaire apothekers was nieuw. Bij mobilisatie zouden zij opkomen als tijdelijke officieren van gezondheid en tijdelijke militaire apothekers. De bestaande "eerste" officieren van gezondheid (in 3 klassen voorradig) alsmede de "eerste" apotheker en "eerste" paardenarts gingen "dirigerend" heten. Het aantal klassen dirigerende officieren van gezondheid werd tot twee teruggebracht, en het aantal dirigerende officieren 1e klasse werd op drie bepaald. Ieder daarvan zou hoofd zijn van alle militair-geneeskundige inrichtingen in één militaire afdeling. Aanneming als officier van gezondheid of militair apotheker verplichtte tot 6 jaar dienen in funktie, gevolgd door vier jaar beschikbaarheid als reservist. De minister kon jaarlijks een aantal studenten geneeskunde aan universiteiten toelaten, waarbij zij op nader te regelen wijze van Rijkswege tegemoetkoming in studiekosten zouden krijgen